---
title: "Projet STATIS"
author: "Ibrahim8643f"
date: "2024-01-31"
output: pdf_document
---

La fonction calculant le produit scalaire de Frobénius 
```{r}
prd_scalaire = function(A,B){
  n = length(A[,1]); p = length(A[1,])
  # Les matrices de ponderation
  W = (1/n)*diag(n); C = (1/p)*diag(p)
  
  # Calcul des matrices A_tild et B_tild
  A_tild = sqrt(W) %*% A %*% sqrt(C)
  B_tild = sqrt(W) %*% B %*% sqrt(C)
  
  # Produit scalaire
  ps = sum(diag(t(A_tild)%*%B_tild))
  
  return(ps)
 }
```

Exemple d'application sur le produit scalaire de Frobénius
```{r}
# On initialise des matrices au hasard
A  = matrix(-16:18, nrow =7)
B = matrix(1:35, nrow =7)

# On applique la fonction prd_scalaire
resultat = prd_scalaire(A,B)

# Affichage du résultat
print(resultat)
```

La fonction calculant la norme d'une matrice A associée au produit scalaire de Frobénius 
```{r}
norme = function(A){
  return(sqrt(prd_scalaire(A,A)))
}
```

Exemple d'application sur la norme
```{r}
# On utilise les matrices précédente afin de calculer leurs normes
rn1 = norme(A)
rn2 = norme(B)

# Affichage du résultat
rn1; rn2
```

La fonction calculant le coefficient RV d'Escoufier                  
```{r}
coef_RV = function(T_tableaux) {
  t = length(T_tableaux)
  mat_rv = matrix(rep(NA, t * t), nrow = t, ncol = t)
  
  for (i in seq_along(T_tableaux)) {
    for (j in seq_along(T_tableaux)) {
      # Stocker le résultat dans une matrice
      prd_sclr = prd_scalaire(T_tableaux[[i]], T_tableaux[[j]])
      norm_i = norme(T_tableaux[[i]])
      norm_j = norme(T_tableaux[[j]])
      mat_rv[i, j] = prd_sclr / (norm_j * norm_i)
    }
  }
  
  return(mat_rv)
}

```


Exemple d'application sur le coefficient RV d'Escoufier T tableaux X_t(n , p) 
```{r}
X1  = matrix(-12:22, nrow =7)
X2  = matrix(-20:14, nrow =7)
X3  = matrix(-16:18, nrow =7)
X4  = matrix(1:35, nrow =7)
X5  = matrix(-8:26, nrow =7)
X6  = matrix(-10:24, nrow =7)
X7  = matrix(-16:18, nrow =7)
X8  = matrix(-4:30, nrow =7)

n_tableaux = list(X1, X2, X3, X4, X5, X6, X7, X8)
resultats_n = coef_RV(n_tableaux)
print(data.frame(resultats_n))
```

\[
\max_{\| u \|^2 = 1} \left\| \sum_{t=1}^{T} \frac{u_t}{\| X_t \|} X_t \right\|^2 = \max_{\| u \|^2 = 1} \mathrm{tr}\left( \left( \sum_{t=1}^{T} \frac{u_t}{\| X_t \|} X_t \right)^T \left( \sum_{t=1}^{T} \frac{u_t}{\| X_t \|} X_t \right) \right)
\]











